【裁判字號】    94,易,2476
【裁判日期】    950223
【裁判案由】    恐嚇取財
【裁判全文】
臺灣臺中地方法院刑事判決              94年度易字第2476號
公  訴  人  台灣台中地方法院檢察署檢察官
被      告  丙○○
上列被告因恐嚇取財案件，經檢察官提起公訴（94年度偵緝字第
386號），本院判決如下：
    主  文
丙○○幫助意圖為自己不法之所有，以恐嚇使人將本人之物交付
，處有期徒刑肆月，如易科罰金，以參佰元折算壹日。
    犯罪事實
一、丙○○在可預見金融機構帳戶係個人理財之重要工具，且關
    係個人財產及信用之表徵，一般人無故購買取得他人帳戶之
    目的，乃在俾利取得贓款及掩飾犯行以免為警查緝，其後可
    能將取得之帳戶供作遭恐嚇取財之被害人匯款時指定帳戶之
    用，而對於提供帳戶之行為雖無引發他人犯罪之確信，惟仍
    有容任他人持帳戶用以犯罪，且不違反其本意之情形下，並
    基於幫助之犯意，於民國90年12月28日起至91年1月11日15
    時許間之某時，在不詳處所，將其在中華郵政股份有限公司
    林口郵局開立之郵局帳戶（局號：0000000號、帳號：00000
    00號，下稱林口郵局帳戶）之存摺、提款卡及密碼，交付予
    不詳姓名年籍之成年人使用，以此方式幫助該不詳姓名年籍
    之成年人為恐嚇取財犯行時，方便收取贓款。而該不詳姓名
    年籍之成年人基於意圖為自己不法所有之犯意，於90年12月
    25日6時許，在台中市○○街○段280巷內竊取甲○○所有車
    號7H-3240號自用小客車後，於91年1月11日15時許，以電話
    向其恫稱「需匯款新台幣（下同）15萬元至丙○○上開林口
    郵局帳戶，隔日凌晨才會告知車輛去向」等語，甲○○因此
    心生畏懼，而於同日18時48分許，至台中市英才郵局將15萬
    元以入戶匯款之方式匯入丙○○上開林口郵局帳戶內，該筆
    款項旋即於同日及隔日（91年1月12日）遭提領一空。嗣經
    甲○○報警處理後，始循線查悉上情。
二、案經甲○○告訴台灣台中地方法院檢察署檢察官偵查起訴。
    理    由
一、訊據被告丙○○固坦承上開帳戶存摺及提款卡均為其自行申
    設取得，其後遭他人作為向被害人甲○○恐嚇取財時指定匯
    款之帳戶使用等情；惟矢口否認有何幫助恐嚇取財之犯行，
    辯稱：伊所有上開林口郵局帳戶之存摺及提款卡，曾經遭竊
    ，確實的失竊時間已經忘記，當時因考慮帳戶內存款不多，
    並未馬上辦理掛失，伊也不知道為何擄車勒贖集團的人會知
    悉該提款卡密碼，但伊之友人均知道密碼云云。惟查：
  (一)被告於檢察官偵訊時供稱：「我記得92年間有將林口郵局帳
    戶借給洗車廠的朋友，該朋友已經找不到了，因為只叫外號
    ，他說要轉帳，大約借2個月，他沒有給我酬勞，只是純粹
    幫忙他，當時借他金融卡並告訴他密碼，後來也沒有還我，
    我才在94年5月至8月間去申請補發，帳戶借他時，裡面沒有
    錢」云云（94偵緝字第386號卷第37頁）；惟其後於本院行
    準備程序及審理時則改稱：「我沒有將帳戶交給別人使用，
    林口郵局每月2千8百元（委發款項）是我父親申請低收入戶
    之補助，但我的帳戶遺失過，時間不記得了」云云，被告前
    後所辯，顯有齟齬。
  (二)次查，依據卷附被告林口郵局帳戶客戶歷史交易清單，自90
    年3月29日起，每月25日至30日間均有委發款項2千8百元匯
    入上開帳戶，該筆款項每每於同日或隔日即以現金提領方式
    全數提領，被告自承該筆款項係政府核發之補助款，對被告
    家中經濟顯具有相當重要之意義，衡情當無對於用以領取補
    助款之帳戶存摺、提款卡均失竊卻毫不在意、不聞不問之理
    ，是被告辯稱忘記確實遺失存摺、提款卡之時間，且因考慮
    帳戶內存款不多，並未辦理掛失云云，顯與常理不符，不值
    採信。況上開補助款項於90年12月21日及同年月26日連續匯
    入2筆共計5千6百元，經被告於90年12月28日全數提領後，
    即再無發放紀錄，直至91年1月11日始再有交易紀錄，而該
    筆交易即係被害人甲○○因車輛被竊後，於91年1月11日15
    時許接獲恐嚇電話匯款存入，該15萬元匯款之提款方式係以
    金融卡在自動櫃員機操作等情，業據被害人甲○○於警詢中
    陳述詳實，且有郵政國內匯款執據、台中市警察局車輛失竊
    證明單等存卷可憑，堪認被告所有上開林口郵局帳戶之存摺
    、印章及金融卡（含密碼）乃於90年12月28日後至91年1 月
    11日15時該擄車勒贖集團以電話恐嚇被害人甲○○時之期間
    某時內，由被告提供帳戶供作恐嚇取財之出入帳戶使用。
  (三)另者，竊車勒贖或恐嚇取財集團以他人帳戶供作款項出入之
    帳戶，通常會先取得帳戶所有人之同意才使用，否則一旦帳
    戶所有人辦理掛失，被害人所匯入之款項即遭凍結無法提領
    ，而帳戶所有人反可輕易辦理補發存摺、變更印鑑及密碼，
    將款項提領一空，衡以上情，犯罪集團當無甘冒此風險之理
    。是以，果若被告辯稱其所有上開帳戶資料均係遺失遭冒用
    等情為真，則持有上開帳戶資料之犯罪集團根本無法知悉帳
    戶所有人何時將辦理掛失止付，而被害人所匯入之款項是否
    可順利提領即處於不確定狀態，又豈需大費周章向他人恐嚇
    取財後，要求被害人匯款至其等無法擔保確可領用之帳戶內
    ，而可能平白為帳戶申請使用人牟利之理。綜上，益徵被告
    上開所辯，顯與事實不符，而被告所有上開林口郵局之帳戶
    資料係被告自行提供予他人使用無訛。
  (四)末查，被告雖亦辯稱不知其所有上開帳戶事後供作他人向被
    害人恐嚇匯款指定之帳戶使用云云；惟按刑法上之故意，分
    直接故意（確定故意）與間接故意（不確定故意），「行為
    人對於構成犯罪之事實，明知並有意使其發生者」為直接故
    意；又「行為人對於構成犯罪之事實，預見其發生而其發生
    並不違背其本意者」為間接故意。而參以郵政儲金或銀行帳
    戶可供款項之存匯、提領，一般人均可輕易申請開設，並無
    任何資格條件之限制，如非洗錢、犯罪等不法目的或為掩飾
    自己真實身分，依常情並無捨棄自己申設帳戶而迂迴向他人
    收購帳戶使用之理，且近來竊車後恐嚇車主匯款始將車輛返
    還之竊盜及恐嚇取財，或以訛稱親友欠債、子女遭綁架，需
    付款贖人之恐嚇取財等犯罪層出不窮，該等犯罪，多數均係
    利用人頭帳戶作為出入帳戶，已業經媒體廣為披載，則依被
    告係成年且智力成熟之人等情以觀，對上開情事自均知之甚
    詳，而對於提供郵局帳戶可能被用來作為恐嚇取財等非法用
    途上，應有所預見，且不違背其本意。故而，被告猶仍提供
    其所有上開帳戶予他人使用，當堪認取得上開帳戶資料者將
    被告所有上開帳戶作為恐嚇取財之匯款帳戶使用，乃均係被
    告所容認及允許。綜上，被告確有容任該等不詳年籍者利用
    所有上開帳戶犯恐嚇取財罪之不確定故意，且該等不詳年籍
    者，事後亦果真利用被告交付之上開帳戶作為犯恐嚇取財罪
    之款項出入帳戶，允無疑義。
  (五)再按刑法上之幫助犯，係指以幫助之意思，對於正犯資以助
    力，而未參與實施犯罪之行為者而言。查被告雖有將上開帳
    戶之存摺、提款卡及密碼資料提供予施以恐嚇者使用，如前
    所述，惟既未見其有何參與恐嚇被害人之行為或於事後亦分
    得詐騙款項之積極證據，固無從認屬上開恐嚇取財行為之共
    同正犯。然而，被告將其所有之上開帳戶提供予他人作為遭
    恐嚇取財之被害人匯款指定之帳戶，乃係基於幫助他人恐嚇
    取財之犯意，而被告提供上揭帳戶予他人之行為，復屬恐嚇
    取財構成要件以外之行為，則被告自屬以幫助之意思，參與
    恐嚇取財構成要件以外之行為，應以恐嚇取財之幫助犯論。
    綜上，被告空言否認幫助恐嚇取財之犯行，核屬事後卸責之
    詞，不足採信。本案事證明確，被告之犯行，堪予認定。
二、按以恐嚇使人將物交付，有時固亦含有詐欺性質，但與詐欺
    之區別，則在有無施用威嚇，使人心生畏懼之情形為斷；又
    按恐嚇罪質，非不含詐欺性，其與詐欺之區別，係在行為人
    對於被害人所用之手段，僅使其陷於錯誤，為詐欺，使發生
    畏懼心者，為恐嚇；再按刑法第346條第1項之恐嚇取財罪，
    與同法第339條第1項之詐欺取財罪，二者之區別，在於前者
    係施用使人心生畏怖之恐嚇手段，致被害人心生畏懼，明知
    不應交付財物而交付，後者則係施用詐術手段，使人陷於錯
    誤，誤信為應交付財物而交付，惟上開之恐嚇手段，常以虛
    假之事實為內容，故有時亦不免含有詐欺之性質，倘含有詐
    欺性之恐嚇取財行為，足使人心生畏懼時，自應僅論以高度
    之恐嚇取財罪，殊無再適用詐欺取財罪之餘地，有最高法院
    28年上字第1238號、30年上字第668號判例及84年度台上字
    第1993號判決意旨可資參照。而查，依被害人甲○○陳述之
    被害事實，足認其係因遭人恐嚇，致心生畏懼而匯款，實施
    犯罪行為之人應成立恐嚇取財罪。是核被告所為，係犯刑法
    第30條第1項、第346條第1項之幫助恐嚇取財罪。被告幫助
    他人犯罪，為幫助犯，依刑法第30條第2項之規定，按正犯
    之刑減輕之。爰審酌被告之素行、教育程度、犯罪動機，且
    被告本身並未實際參與恐嚇取財行為，但其提供帳戶供他人
    逃避犯罪之查緝，卻適足以使犯罪集團肆無忌憚從事恐嚇取
    財犯行，不僅助長犯罪歪風及增加追緝犯罪之困難，更造成
    被害人求償無門之窘境，且被告犯後否認犯行，態度不佳等
    一切情形，量處如主文所示之刑，並諭知易科罰金之折算標
    準。
據上論斷，應依刑事訴訟法第299條第1項前段，刑法第第30條第
1項、第2項、第346條第1項、第41條第1項前段，罰金罰鍰提高
標準條例第1條前段、第2條，判決如主文。
本案經檢察官乙○○到庭執行職務。
中    華    民    國    95    年    2     月    23    日
                       刑事第二庭  審判長法  官  林清鈞
                                         法  官  林慧英
                                         法  官  陳姵君
右正本證明與原本無異。
如不服本判決，應於送達後十日內向本院提出上訴狀（須附繕
本），上訴於臺灣高等法院臺中分院。
                                         書記官  莊金屏
中    華    民    國    95    年    2     月    23    日
附錄論罪科刑法條
中華民國刑法第346條
意圖為自己或第 3 人不法之所有，以恐嚇使人將本人或第 3 人
之物交付者，處六月以上五年以下有期徒刑，得併科1000元以下
罰金。
以前項方法得財產上不法之利益，或使第 3 人得之者，亦同。
前二項之未遂犯罰之。


司法院資訊處製作；財團法人民間司法改革基金會備份。
